【裁判字號】    97,訴,562
【裁判日期】    971231
【裁判案由】    拆除地上物等
【裁判全文】
臺灣嘉義地方法院民事判決               97年度訴字第562號
原      告  乙○○
                        440.
訴訟代理人  丙○○
被      告  丁○○
訴訟代理人  吳秋永律師
上列當事人間請求拆除地上物等事件，經本院於中華民國97年12
月18日言詞辯論終結，判決如下：
    主  文
被告應將坐落嘉義縣竹崎鄉○○○段十四之一地號土地，如附圖
所示代號乙部分面積一二五０平方公尺之蘭花圃拆除，並於拆除
後將土地返還原告及其他共有人全體。
訴訟費用由被告負擔。
本判決於原告以新臺幣壹拾貳萬玖仟元供擔保後，得假執行。但
被告如以新臺幣參拾捌萬柒仟伍佰元為原告預供擔保，得免為假
執行。
    事實及理由
一、按訴狀送達後，原告不得將原訴變更或追加他訴。但被告同
    意、擴張或縮減應受判決事項之聲明者，不在此限。民事訴
    訟法第255條第1項第1款、第3款分別定有明文。本件原告原
    起訴請求被告應將坐落於嘉義縣竹崎鄉○○○段14-1地號土
    地，如附圖代號乙、丙部分，面積約2136平方公尺之地上物
    拆除後，將土地返還予原告及其他共有人全體；被告應給付
    原告新臺幣（下同）18,750元及法定利息。嗣於民國97年12
    月18日具狀變更其聲明為：被告應將坐落於嘉義縣竹崎鄉○
    ○○段14-1地號土地，如附圖所示代號乙部分、面積0.1250
    公頃之蘭花圃拆除，將土地返還予原告及其他共有人全體，
    核其所為，係屬減縮應受判決事項之聲明，並經被告表示同
    意（見本院97年12月18日言詞辯論筆錄），揆之首揭規定，
    應予准許。
二、原告主張：原告與訴外人甲○○、王智生分別共有坐落於嘉
    義縣竹崎鄉○○○段14-1地號土地（下稱系爭土地），應有
    部分分別為原告占4分之1、訴外人甲○○2分之1、王智生4
    分之1，並訂有分管協議，約定系爭土地以路為界，北側由
    訴外人甲○○耕作、南側由原告與訴外人王智生耕作。嗣原
    告與訴外人王智生於95年間將其2人分管之如附圖所示代號
    乙部分出租予被告，約定租期自95年2月1日起至97年1月31
    日止，每年租金3,000元，今兩造間租賃契約（下稱系爭租
    賃契約）業已期滿，被告已無繼續占有使用之權源，然被告
    卻拒絕返還，爰依民法第767條前段、第821條規定，提起
    本件訴訟。並聲明：被告應將坐落於嘉義縣竹崎鄉○○○段
    14-1地號土地，如附圖所示代號乙部分面積0.1250公頃蘭花
    圃拆除後，將土地返還予原告及其他共有人全體；願供擔保
    請准宣告假執行。
三、被告則以：系爭土地係由原告與訴外人甲○○、王智生所共
    有，並由全體共有人與被告就系爭土地全部訂有租賃契約，
    嗣因原告與訴外人王智生所持有系爭土地應有部分，於95
    年8月18日經鈞院民事執行處以94年度執字第1146號進行拍
    賣，由訴外人甲○○以共有人身分優先承買，並於95年9月
    28日登記完畢，系爭土地即全歸訴外人甲○○一人所有，訴
    外人甲○○乃將系爭土地全部出租予被告，口頭約定租期，
    目前仍在租賃存續期間，雖訴外人甲○○於97年6月26日以
    買賣關係將系爭土地應有部分2分之1出售予原告及王智生（
    每人各4分之1），並於同年7月4日辦理所有權移轉登記完畢
    ，然原告與訴外人王智生既於甲○○將系爭土地全部出租予
    被告後，始取得系爭土地2分之1持分，無論之後其等有無成
    立分管之協議，依民法第425條買賣不破租賃之規定，被告
    對系爭土地之租賃關係仍存在，原告主張被告無權占有系爭
    土地，並無理由等語置辯。並聲明：原告之訴及假執行之聲
    請均駁回；如受不利判決，願供擔保請准宣告免為假執行。
四、兩造不爭執事項：
    原告主張系爭土地為原告與訴外人甲○○、王智生分別共有
    ，應有部分分別為原告占4分之1、訴外人甲○○2分之1、王
    智生4分之1；原告與訴外人王智生並於95年間將如附圖所示
    代號乙部分土地出租予被告，約定租期自95年2月1日起至97
    年1月31日止，每年租金3,000元等情，為被告所不爭，復有
    原告提出之竹崎鄉○○○段14-1地號土地登記第二類謄本、
    土地租賃契約書影本各1份在卷足憑，堪信屬實；另原告與
    訴外人王智生就系爭土地之應有部分，經債權人中國農民銀
    行股份有限公司向本院聲請強制執行，並於95年5月10日由
    訴外人甲○○以329,000元拍定買受，訴外人甲○○復於97
    年6月26日以買賣原因將系爭土地應有部分二分之一移轉予
    原告及訴外人王智生（各佔應有部分4分之1），並於97年7
    月4日辦理移轉登記一節，為兩造所不爭。且有原告提出之
    臺灣嘉義地方法院民事執行處95年8月18日嘉院龍民94執誠
    字第1146號通知1份及嘉義縣竹崎地政事務所土地所有權狀2
    份在卷可參，並經本院依職權調取本院94年度執字第1146號
    執行卷宗全卷核閱無訛，足認為真實。
五、本件之爭點厥為（一）附圖所示代號乙部分土地係被告向原
    告及訴外人王智生所租得，抑或被告向訴外人甲○○所租得
    ? （二）被告是否無權占有附圖所示代號乙部分土地? （三
    ）原告有無請求被告將附圖所示代號乙部分土地面積1250平
    方公尺之蘭花圃拆除，並於拆除後將土地返還原告及其他共
    有人全體之權利? 兩造各執一詞，經查：
（一）按所有人對於無權占有其所有物者，得請求返還之，對於
      妨害其所有權者，得請求除去之；各共有人對於第三人，
      得就共有物之全部為本於所有權之請求。但回復共有物之
      請求，僅得為共有人全體之利益為之。民法第767條、第
      821條分別定有明文。次按，以無權占有為原因，請求返
      還所有物之訴，被告對原告就其物有所有權存在之事實無
      爭執，而僅以非無權占有為抗辯者，原告於被告無權占有
      之事實，無舉證責任。被告應就其取得占有係有正當權源
      之事實證明之，如不能證明，則應認原告之請求為有理由
      ，最高法院92年度台上字笫312號判決意旨可資參照。
（二）原告主張，就系爭土地與共有人甲○○曾口頭分管，約定
      私設道路為界，北側由訴外人甲○○耕作、南側由原告與
      訴外人王智生耕作，嗣原告與訴外人王智生於95年間將其
      2人分管之如附圖所示代號乙部分出租予被告等語，並提
      出租賃契約書一份為證。而證人甲○○亦到庭證稱: 「（
      竹崎鄉○○○段14之1號土地是你與原告所有？）是的，
      我與原告、王智生所共有。」、「（系爭土地有無分管協
      議？）有。當初口頭上協議，沒有書面的資料。當初約定
      該筆土地以路為界，北側由我耕作，南側是由原告與王智
      生耕作。」、「（你分管的土地有無租給被告？）有，我
      租他一年兩萬元，目前被告還在承租中。」、「（南側所
      分管的土地，你有無承租給被告？）沒有，我沒有權利。
      」、「（法院拍賣時你有無出面承買？）是的，是原告委
      託我去買的。」、「（你是以優先權去承買？）是的，是
      他母親拿錢給我去買的，買回來登記在我的名下。」、「
      （租給被告每年兩萬元，有無包含原告這塊土地？）沒有
      ，只有我分管北側的部分。」（見本院97年10月23日言詞
      辯論筆錄）。足證附圖所示代號乙部分土地係被告向原告
      及訴外人王智生所租得。被告空言系爭土地是甲○○全部
      出租予被告云云，委無足採。
（三）系爭土地原告與訴外人王智生之應有部分，雖經債權人中
      國農民銀行股份有限公司向本院聲請強制執行，並於95年
      5 月10日由訴外人甲○○以329,000元拍定買受，訴外人
      甲○○復於97年6月26日以買賣原因將系爭土地應有部分
      二分之一移轉予原告及訴外人王智生（各佔應有部分4分
      之1），並於97年7月4日辦理移轉登記為原告與訴外人王
      智生，經本院依職權調取本院94年度執字第1146號核閱無
      誤。互核原告所提出之本院收受票款臨時收據影本及前揭
      （二）證人甲○○之證詞，益證，附圖所示代號乙部分，
      由原告與訴外人王智生，自95年2月1日起至97年1月31日
      止，以每年租金3,000元，出租予被告無誤。縱使於95年5
      月10日，原告與訴外人王智生之應有部分遭本院拍賣，然
      原告與訴外人王智生共同出資，委由證人甲○○以共有人
      身分優先承買，仍無由變更附圖所示代號乙部分於95 年2
      月1日起由原告與訴外人王智生共同出租予被告之事實，
      被告主張系爭土地全歸訴外人甲○○一人所有，訴外人甲
      ○○於97年6月26日將系爭土地應有部分2分之1出售予原
      告及王智生，並於同年7月4日辦理所有權移轉登記完畢，
      依民法第425條買賣不破租賃之規定，被告對系爭土地之
      租賃關係仍存在云云，顯無理由。
（四）兩造間之土地租賃契約既已於97年1月31日期滿，被告即
      無繼續占有、使用如附圖所示代號乙部分土地之權利，而
      被告復未舉證證明其有合法占有權源，其無權占有之事實
      足堪認定。
六、綜上，原告為系爭土地所有權人之一，被告無占有如附圖所
    示代號乙部分土地之合法權源，故原告依民法第767條、第
    821條規定，訴請被告拆除如附圖所示代號乙部分土地上之
    蘭花圃後，將土地返還原告及其他共有人全體，為有理由，
    應予准許。
七、兩造分別陳明願供擔保，聲請宣告假執行及免為假執行，經
    核均無不合，爰分別酌定相當之擔保金額宣告之。
八、本案事證已臻明確，兩造其餘主張陳述及所提之證據，均不
    影響本案判決，毋庸再予審酌，附此敘明。
九、據上論結，本件原告之訴之訴為有理由，依民事訴訟法第78
    條、第390條第2項、第392條第2項，判決如主文。
中    華    民    國    97    年    12    月    31    日
                  民事第一庭法  官  柯月美
以上正本係照原本作成。
如對本判決上訴須於判決送達後20日內向本院提出上訴狀。
中    華    民    國    97    年    12    月    31    日
                            書記官  李文政


司法院資訊處製作；財團法人民間司法改革基金會備份。
